【裁判字號】    90,台上,930
【裁判日期】    900222
【裁判案由】    違反貪污治罪條例
【裁判全文】
最高法院刑事判決                                  九十年度台上字第九三○號
    上  訴  人  甲 ○ ○
                丁 ○ ○
    右  一  人
    選任辯護人  邱 永 祥律師
    上  訴  人  乙○○○
                丙 ○ ○
    右二人共同
    選任辯護人  潘 政 芬律師
                沈 正 雄律師
    上  訴  人  戊 ○ ○
                己 ○ ○
右上訴人等因違反貪污治罪條例案件，不服台灣高等法院中華民國八十九年十月三十
一日第二審更審判決（八十八年度上更(一)字第五十二號，起訴案號：台灣桃園地方法
院檢察署八十四年度偵字第三○六五、三○八六、四一二二、四六七一號），提起上
訴，本院判決如左：
    主  文
原判決關於甲○○、丁○○、乙○○○、丙○○、戊○○、己○○部分撤銷，發回台
灣高等法院。
    理  由
本件原判決撤銷第一審關於上訴人甲○○、丁○○、乙○○○、丙○○、戊○○、己
○○部分不當之判決，改判論處上訴人甲○○依據法令從事公務之人員，共同連續對
於主管之事務，直接圖利罪刑，其餘上訴人均與依據法令從事公務之人員，共同連續
對於主管之事務，直接圖利罪刑，並均宣告褫奪公權，所得財物應予連帶追繳沒收，
如全部或一部無法追繳時，以其財產抵償之，固非無見。
惟按貪污治罪條例第六條第四、五款所規定之圖利罪，為身分犯之一種，依同條例第
三條之規定，無公務員身分之人與公務員，固得成立該罪，惟無公務員身分者構成此
罪之共同正犯，必該無公務員身分者與公務員互有犯意聯絡之行為分擔，彼此圖利一
方或他方，或互相聚合，朝同一目標而共同圖謀第三人私人不法利益，始克相當。倘
公務員與無公務員身分者，互無犯意聯絡之分擔行為，而僅所圖得之不法利益，係取
自該無公務員身分之人，或公務員圖利之對象即為該無公務員身分之人，則係單純處
於對立關係（被圖利者與圖利者，與行賄、受賄相同，皆屬對立性質），欠缺合同平
行一致性之犯意聯絡，該無身分關係者，縱因而得利，除涉犯他項罪名外，尚不能遽
依公務員圖利罪之共犯論擬，此觀違背職務之行賄罪，就行賄者與受賄者，分設輕重
不同之刑罰規定，該無身分關係者，不與公務員論以共同正犯自明，從而，舉重以明
輕，居於補充法地位之圖利罪，適用上更應同此解釋。查原判決固認定：本件具公務
員身分之甲○○、陳光鈞分別與無公務員身分之丁○○、乙○○○、丙○○、戊○○
、己○○（簡稱丁○○等五人），為彼此之不法利益，勾串觸犯本案圖利等犯行，然
公務員李、陳二員就其與上開丁○○等各人之間各如何具有犯意聯絡之行為分擔，或
其謀議圖利之對象，究僅侷限於其各與丁○○等五人間之對立關係，抑且更知情包含
該丁○○五人以外之第三人，而具有合同平行一致性之犯意聯絡，此與丁○○等五人
應否成立圖利罪之共同正犯，或僅單獨成立行賄罪，及有無民國（下同）八十一年七
月十七日修正公布貪污治罪條例第十一條或八十五年十月二十三日修正公布同條例第
十二條減刑規定之適用，均至有關係，原審未遑詳查分別釐清明確，逕對上訴人等遽
均以圖利罪之共同正犯相繩，尚嫌率斷。次查稅捐稽徵法第四十一條之犯罪主體為納
稅義務人本人，同法第四十七條第一款之代罰對象則為「納稅義務人公司之負責人」
，其刑罰主體各別，且不能併存（六十九年台上字第三○六八號判例意旨參照）。上
訴人丁○○、乙○○○、丙○○、戊○○等四人，倘僅為納稅義務人公司之負責人或
稅捐稽徵法第四十七條所列各款之代罰對象，似無同法第四十一條一併適合之餘地。
又上開丁○○等四人縱有稅捐稽徵法第四十七條第一款之適用，但該條所列各款主體
之受罰，係源自同法第四十一條轉嫁而來，該受罰主體非即犯罪主體，其本身即無概
括犯意、犯意聯絡之可言，從而，本罪既無連續犯、共犯之適用，且與該主體另觸犯
他項罪名（如圖利、行使業務上登載不實文書、幫助逃漏稅捐等）之間，因犯罪主體
不同，亦不發生連續犯、牽連犯之關係（七十五年台上字第六一八三號判例意旨參照
）。原審認戊○○、丙○○就所犯幫助逃漏稅捐與其逃漏稅捐行為（觸犯稅捐稽徵法
第四十七條第一款）間，應成立連續犯；丁○○、丙○○、乙○○○、戊○○各所犯
圖利、行使業務上登載不實文書、及逃漏稅捐（涉及稅捐稽徵法第四十七條第一款）
，具有牽連犯關係（見原判決第二十九頁），用法併有未合。再查原判決固認定：丁
○○收受不實統一發票四百五十五張，惟據丁○○主張：伊僅利用其中一百三十八張
或一百五十三張持以報稅云云（見原審上更(一)第(一)卷第三十六頁及第三審上訴理由狀
第一項）；又原判決一方面認定：戊○○收受不實統一發票一千一百七十六張，但另
一方面在理由中引用陳光鈞供述，認上開統一發票係陳光鈞於戊○○前來加油交予戊
○○本人，或於戊○○雇用之司機前來加油時，交予其司機轉交戊○○等情（見原判
決第十六、十七頁），亦見其中應不乏尚有戊○○本人或其司機前來加油所出具之真
實統一發票摻雜在內，應予扣除而未扣除者。究竟實情如何，尤待進一步詳查究明，
以期詳實而昭折服。以上或為上訴意旨所指摘，或為本院得依職權調查之事項，應認
原判決關於上訴人甲○○、丁○○、乙○○○、丙○○、戊○○、己○○部分，仍有
撤銷發回更審之原因。
據上論結，應依刑事訴訟法第三百九十七條、第四百零一條，判決如主文。
中      華      民      國     九十     年      二      月    二十二    日
                              最高法院刑事第二庭
                                  審判長法官  莊  來  成
                                        法官  呂  潮  澤
                                        法官  謝  俊  雄
                                        法官  白  文  漳
                                        法官  蘇  振  堂
      右正本證明與原本無異
                                              書  記  官
中      華      民      國     九十     年      二      月    二十六    日


司法院資訊處製作；財團法人民間司法改革基金會備份。
